【裁判字號】    89,上更(一),787
【裁判日期】    900502
【裁判案由】    背信等
【裁判全文】
臺灣高等法院刑事判決                  八十九年度上更(一)字第七八七號
    上  訴  人
    即  自訴人  佳億證券股份有限公司
    代  表  人  丙○○
    自訴代理人  丁○○
    被      告  乙○○
    選任辯護人  高麗華
    被      告  戊○○
                甲○○
    右  一  人
    選任辯護人  劉秉鈞
                陳淑玲
右上訴人，因自訴被告等背信等案件，不服台灣台北地方法院八十四年度自字第三五
五號，中華民國八十六年一月十五日第一審判決（台灣台北地方法院檢察署八十三年
偵字第二四０九０號移送併辦）提起上訴，經判決後，由最高法院發回更審，本院判
決如左：
    主      文
上訴駁回。
    理      由
一、自訴意旨略以：自訴人公司營業員王增賢及其妻魏梅芳基於共同之犯意聯絡，於
    民國八十三年九月二十四日以被告王進水名義購入六福股票一萬股，國際票券股
    票十萬股，以甲○○名義購入台積電股票六萬股，以莊發星之名義購入國壽股票
    一萬股，高企股票三萬股，台積電股票四萬股，並於同年九月二十六日持被告甲
    ○○為發票人金額一千零四十六萬四千八百八十九元九月二十七日期之支票一紙
    ，及魏榕森為發票人金額分別為五百十二萬八千五百三十元、一千四百九十五萬
    一千二百七十四元之支票二紙作交割款項，交付自訴人公司，復以同日將上開股
    票全數賣出，於翌日（二十七日）完成交割手續取得自訴人之支票三紙，受款人
    王進水，金額六百十四萬二千六百九十八元，受款人甲○○金額一千零十五萬四
    千八百六十七元及受款人莊發星金額一千四百五十萬五千五百三十二元，而將其
    中金額一千四百五十萬五千五百三十二元之支票向乙○○調現，而乙○○僅支付
    四百四十八萬五千二百二十六元即取得上開支票。而王增賢、魏梅芳向自訴人公
    司取得賣出前揭股票之支票後，持其中全額六百一十四萬二千六百九十八元及一
    千零一十五萬四千八百六十七元之支票二張向不知情之王怡人調現，其等將王怡
    人支付之一千六百二十七萬一千四百九十八元中之三百一十五萬入被告戊○○
    彰化銀行東台北分行之帳戶，另向被告乙○○調現，其中入被告戊○○等帳戶
    四十八萬零一百八十三元、五十一萬八千七百三十八元、一百六十萬元、一百十
    六萬元依次匯入夏黎華、古君奇、宋素芳帳戶。其餘由王增賢、魏梅芳取走並於
    九月廿七日下午立即潛逃至洛杉磯。同時甲○○、王進水、莊發星上述用以交割
    之支票亦全部退票。因認被告等與王增賢、魏梅芳共同涉有詐欺背信罪嫌，被告
    乙○○、戊○○另涉收受贓物罪嫌。
二、本件自訴人另自訴魏榕森、王進水、宋素芳、夏黎華、古君奇共同詐欺、背信，
    業經判決無罪確定，另自訴王增賢、魏梅芳、莊發星部分原審俟到案後另結，先
    行指明。
三、右開自訴意旨訊據被告甲○○、乙○○、戊○○均堅決否認有自訴人指訴之犯行
    ，被告甲○○辯稱：被告與王增賢為軍中同袍，王增賢退伍後即入證券公司服務
    ，因與被告時有聯絡，先建議被告在其所服務之佳億證券公司開戶，由其代辦交
    割，投資買賣股票獲利，嗣又以支票交割簡便安全，慫恿被告以股票交割用之印
    鑑章，赴世華銀行民生分行開立甲存帳戶，不料被告為辦理買進嘉畜股票壹萬股
    交割之便，將印章及空白支票乙紙（票號ＨＡ0000000）交付王增賢代辦
    前述嘉畜股票之交割時，王增賢竟未經被告之同意，以被告名義於八十三年九月
    二十四日購入台機電股票六萬股，並逾越授權偽造金額一千零四十六萬四千八百
    八十九元整之支票辦理交割，並於廿六日全數賣出全數之台積電股票，佳億公司
    於廿七日交付，二十九日到期，面額一千零十五萬四千八百六十七元整之支票，
    交予王增賢，則由王增賢偽造被告之背書，向他人貼現，並於二十八日潛逃出境
    ，被告自始至終皆不知情，直到佳億公司業務部古經理赴台北少年觀護所晤談時
    ，被告始知受人利用造成損害，被告亦為本案被害人，並向士林地檢署提出告訴
    ，自訴人曾提起民事訴訟請求被告損害賠償，民事法院已認定被告無侵權行為
    ，並經台北地方法院判決確定，而被告為保護自有財產免受不當查封，向他人借
    款設定抵押權，亦屬人之常情，被告與王增賢間並無犯意聯絡與行為分擔等語，
    被告乙○○辯稱：伊透過徐海濤之介紹而貸款與被告魏梅芳，伊於八十三年九月
    五日在世華銀行開戶後即存入一千萬元，復於八十三年九月二十六日再存入五百
    萬元，伊陸續借款與魏梅芳有以貸以存款之方式及以支票借其兌現之方式，亦有
    以換票方式，共計總額一千五百萬元。被告戊○○辯稱：被告魏梅芳為其妹，二
    人間經常有金錢往來，被告魏梅芳經常向伊借款週轉，尚欠其鉅額債務，上開二
    筆匯款均為被告魏梅芳償還之其中部分借款。等語。
四、經查：
  (一)被告甲○○因投資股票之故，於自訴人佳億公司開設帳戶，因其任職台北觀護所
    ，買賣交割均屬不便，故委由任職佳億公司之共同被告王增賢代為買賣及交割股
    票，因此將印章及空白支票交付王增賢以便代為處理上開事宜。兩人原屬舊識，
    而王增賢幾回借用名義買賣交易股票均無違約，被告甲○○始而將帳戶、本人印
    章、空白支票借予王增賢借其買賣股票之用。詎料王增賢於八十三年九月二十四
    日，事先未徵得甲○○同意以其名義買入台積電股票六萬股，並偽簽發甲○○支
    票面額一千零四十六萬四千八百十九元一張辦理交割，同年月二十六日以甲○○
    名義賣出該台積電股票六萬股，領取佳億公司所簽發予甲○○面額一千零一十五
    萬四千八百六十七元支票立即蓋用甲○○印章背書，持向他人貼現。此部分事實
    業台北地方法院民事庭以八十四年度重訴字第三十七號判決確認在案。而被告甲
    ○○對上開王增賢之個人行為，不僅事前毫無所悉，事後亦無任何利得，被告甲
    ○○在泛亞商業銀行帳戶內之存款金額於八十三年九月間最高僅有二十餘萬元，
    在土城農會之帳戶內於八十三年九月間最高存款金額三十餘萬元，在郵局帳戶內
    於八十三年間之存款金額最高為三萬餘元，有被告提出之存摺影本在卷可參。
    按被告甲○○為台北觀護所之戒護人員，而被告王增賢則於自訴人公司擔任營業
    員，則被告為買賣股票及交割手續辦理之便利將空白支票交予王增賢，係屬合乎
    情理之舉，此外亦查無其他證據可證其因本件被告王增賢之犯行而有所收益，尚
    難僅以被告王增賢藉其帳戶購入鉅額股票並交付以其為發票人之支票作為支付交
    割款項，即謂被告甲○○有參與被告王增賢詐欺、背信之犯行。
  (二)被告乙○○所辯魏梅芳透過徐海濤向其調借現金之事實，業據證人徐海濤於原審
    結證屬實（見原審(二)卷第一八二頁），而被告乙○○原於八十三年九月五日在世
    華聯合商業銀行存入之一千萬元額度供魏梅芳短期周轉，嗣因魏梅芳要求擴張額
    度為一千五百萬元，故被告乙○○再於八十三年九月二十六日存入五百萬元，有
    該銀行存摺附卷可稽。被告乙○○於八十三年九月五日存入之一千萬元，係自上
    海商業儲蓄銀行龍山分行所入，而八十三年九月二十六日存入之五百萬元，則
    係自華南商業銀行民生分行瑞祥辦事處所入，有前開各行庫之出款申請書
    款單可證（見本院上訴卷第九三至九五頁）。前揭世華聯合商業銀行存摺內之
    支出存入頻繁，大部分係魏梅芳借款與還款之往來情形，由魏梅芳填寫支出之相
    關單據，再由被告乙○○蓋章，並就近在該銀行大華辦事處辦理支出手續有本院
    前審向世華聯合商業銀行所調取之資金往來明細表及各筆轉帳資料在卷可稽（見
    本院上訴卷第一二三、第二一五至二二九頁）。被告乙○○所辯其曾入世華聯
    合商業銀行其所開立之帳號一千五百萬元，以前開額度與魏梅芳有金錢借貸往來
    一節核屬有據。自訴人公司雖指稱被告乙○○在八十三年九月以前，從未與泛亞
    銀行有所往來，為配合王增賢、魏梅芳夫婦能直接提兌贓物支票而免經票據交換
    於九月廿一日始以金額僅六百元，親至自訴人之交割行庫，泛亞銀行台北分行開
    立活儲帳戶，至九月廿九日即持莊發星為受款人之交割支票直接向泛亞銀行台北
    分行請求給付金額一千四百五十萬五千五百零二元，被告乙○○陳稱其給付王增
    賢夫婦者僅四百八十萬五千二百廿六元，其餘款項無從陳述，原在自訴人公司經
    理古達鵬告知上開票據係王增賢夫婦犯罪所得，僅同意提領五百萬元，其餘九百
    萬元暫留置於前述泛亞銀行活儲帳戶內，詎料數日之後即提領一空，認若非詐欺
    、背信之共犯，至少有收受贓物之嫌。惟查：被告乙○○辯稱與魏梅芳間之往來
    金錢借貸因有換票再借之情形，致累積至最後（即八十三年九月二十七日），包
    括利息在內，共計一千四百五十萬五千五百三十二元，業據其提出與魏梅芳間核
    算之部分便條紙為證，該便條紙經被告戊○○當庭辨識確是魏梅芳之筆跡（見本
    院上訴卷第二六九頁背面），經詳閱其中九月五日之便條紙載內容有大華「00
    00000」、佳億「0000000」兩張支票、減去「三三六０」利息、剩
    餘「0000000」對照被告乙○○世華聯合商業銀行帳號之往來明細表，載
    有同日支出「0000000」、及翌日存入「0000000」堪以佐證往來
    明細表所載九月五日支出之「0000000」元確係魏梅芳所借。再酌帳號
    往來明細表之各筆支出金額及存入之返還金額，依其發生之時間先後加減計算，
    可看出確有前欠未還清又再調借之情形，再依帳戶往來明細表所載之借調往還情
    形，對照魏梅芳及被告乙○○間之結算便條紙所載加計利息累積計算，魏梅芳尚
    積欠之金額達一千四百九十三萬八千三百七十三元，有存摺影本、便條紙影本及
    累計計算表可資證（見被告乙○○八十七年六月四日辯護意旨(二)狀所附書證）
    ，因此上述便條紙縱非魏梅芳之筆跡，既有所述上開事證，自訴人又不能揭與事
    實不符，即難認乙○○與魏梅芳間無上開所述之借貸，又民間借貸債權人常循債
    務人之要求匯入指定帳戶或借款人自己戶頭，既有部分流入甲○○戶頭，顯因該
    帳戶由王增賢使用，自與魏梅芳或王增賢有關，因此該部分仍屬魏梅芳所借者。
    被告所辯至八十三年九月廿七日王增賢、魏梅芳夫妻有積欠前揭借款應可採信。
    至於被告戊○○所辯與魏梅芳間有借款往來之事實，有銀行電匯單、銀行存款存
    摺證明劉錦鴛於八十二年十二月九日匯款二百萬至被告戊○○世華銀行台北分行
    帳戶，其亦於八十二年十二月二十九日由世華銀行復興分行匯款三十三萬至上開
    帳戶，復自八十三年二月二十二日至七月二十二日間分五次共款一百四十一萬
    元至原審同案被告魏榕森世華銀行民生分行帳戶，上開款項均係借予被告魏梅芳
    週轉而由魏梅芳所提領，業據原審共同被告魏榕森證稱：該帳戶伊交由被告魏梅
    芳使用等語屬實。而被告魏梅芳於八十三年五月十三日、七月六日及七月十二日
    匯款十萬元、五十萬元及四十萬一千二百元三筆款項予被告戊○○之事實，業經
    原審法院於八十四年重訴三七號案中查證屬實，並經本院前審調取前開民事案卷
    查證無誤，有調查筆錄可證。被告戊○○所辯魏梅芳經常向其借款周轉等情，應
    可採信。自訴人雖稱被告戊○○與魏梅芳間縱然有借款往來，然有借有還、隨借
    隨還，且已陸續清償，至多僅尚存有二百七十六萬三千六百卅五元債務未還，則
    被告戊○○收受三百七十六萬元之匯款，顯難解為善意受償債務，然查並無證據
    指被告戊○○知悉其妹婿王增賢妹妹魏梅芳有自訴人所指犯行，對贓款無所認識
    ，何況還錢係有對價行為，自無收受贓物可言。況自訴人公司另案向原審民事法
    院以共同侵權行為之法律關係訴請戊○○返還三百六十三萬零一百八十三元，亦
    經民事法院審認魏梅芳確有向被告戊○○借貸週轉，該兩筆三百十五萬元，四十
    八萬零一百八十三元匯予被告戊○○之款項，即係為償還借款，有銀行存款存摺
    證明及電匯單附本院調取之台灣台北地方法院八十四年重訴字第三七號案卷可稽
    。自訴人空言主張被告戊○○有無償收受贓物云云，殊屬無稽。
五、綜上所述，本件被告甲○○名義被王增賢利用進行犯罪如上所述而被告乙○○、
    戊○○與王增賢、魏梅芳夫婦確有金錢借貸關係，王增賢、魏梅芳二人雖利用買
    賣股票違約交割方式背信，詐取自訴人公司之股款，並無具體之證據證明被告乙
    ○○、戊○○知情與，自無共犯詐欺背信犯行之可言。而被告二人既基於與王
    增賢、魏梅芳間消費借貸之法律關係，自魏梅芳清償借款取得系爭款項，亦無知
    情無償收受贓物，亦無成立收受贓物罪責之餘地。此外復查無其他積極證據足資
    證明被告甲○○、乙○○、戊○○有詐欺、背信、收受贓物等犯罪情事，原審以
    不能證明被告三人犯罪，因而就被告甲○○、乙○○、戊○○部分為無罪之判決
    核無違誤。自訴人上訴意旨，指摘原判決不當，為無理由，應予駁回。
六、末查本院八十六年上訴字第二三八０號曾論述被告甲○○充當被告王增賢之人頭
    帳戶供王增賢買賣股票違反證券交易法第七十條應按同法第一百七十七條第三款
    處罰，然查本院前判決業經撤銷，而證券交易法第一百七十七條第三款業於八十
    九年七月十九日刪除，則所稱充當人頭戶已毋待置喙，附此明。
據上論結，應依刑事訴訟法第三百六十八條判決如主文。
中    華    民    國     九十     年      五        月       二         日
                            臺灣高等法院刑事第十八庭
                                審判長法  官  吳      敦
                                      法  官  林  陳  松
                                      法  官  吳  明  峰
右正本證明與原本無異。
如不服本判決應於收受送達後十日內向本院提出上訴書狀，其未敘述上訴之理由者並
得於提起上訴後十日內向本院補提理由書（均須按他造當事人之人數附繕本）。
                                      書記官  李  華  安
中    華    民    國     九十     年      五        月       二         日


司法院資訊處製作；財團法人民間司法改革基金會備份。
